【裁判字號】    95,訴,1568
【裁判日期】    951115
【裁判案由】    返還不當得利等
【裁判全文】
臺灣臺中地方法院民事判決  95年度訴字第1568號
  原      告  晶點生物科技有限公司
  法定代理人  丁○○
  訴訟代理人  黃淑雅    律師
              蔡振修    律師
              林欣屏    律師
  訴訟代理人  乙○○
  被      告  甲○○
兼訴訟代理人  丙○○
當事人間返還不當得利等事件，本院於95年11月1日言詞辯論終
結，判決如下：
    主    文
原告之訴及假執行之聲請均駁回。
訴訟費用由原告負擔。
    事實及理由
一、原告方面：
  (一)原告於民國（下同）94年7月1日與自稱為「北題醫務管理顧
    問有限公司」（以下簡稱北題醫務管理公司）法定代理人之
    被告甲○○簽訂委託經營合約書（以下簡稱系爭合約），約
    定由北題醫務管理公司處理原告事業經營開發執行事務，期
    間自94年7月1日起至95年6月30日止，並由被告丙○○擔任
    惠案管理者，負責該案之執行，委託經營合約費用為每月新
    台幣（下同）350,000元，原告並一次簽發面額各350,000元
    之支票12紙交予被告丙○○。惟被告2人並無醫務管理長才
    ，執行原告委託事務不彰，原告嗣於95年1月15日召開經營
    決策會議，被告2人均有出席，決議之會議記錄載明：「本
    公司希望雙方在理性溝通原則下，請北題公司就下列建議選
    擇一項，慎重考慮後於一週內回覆。」於95年1月24日，原
    告與被告等協調後，同意擬採第一案即終止系爭合約。
  (二)雙方終止合約後，被告丙○○拒不返還原告前所交付尚未屆
    期之支票，且於95年2月7日、3月7日持續持往兌現，原告乃
    以存款不足之方式，使被告無法領款，豈料被告丙○○仍於
    95年4月7日進行第3次提示，原告為使信用不致受影響，乃
    存入款項供其兌領，其後尚有2張支票（發票日95年5月7日
    、95年6月7日）未兌領。原告於上開情形發生後，始知悉被
    告甲○○、丙○○竟使用虛構之北題醫務管理公司名稱，訛
    詐原告與其訂立系爭合約，北題醫務管理公司並未依公司法
    為設立登記，被告等竟以未設立登記之公司名義，且虛構不
    實之統一編號，使原告之負責人陷於錯誤而與之訂約，原告
    知悉後即於95年5月8日委託律師發函撤銷訂約之意思表示。
  (三)被告等以虛構之公司名及統一編號為訛詐之手段，謊稱渠等
    有管理顧問醫療相關之專業知識，原告如知悉是北題公司即
    不會訂約，被告等以詐欺手段致原告誤信而訂約，應自負民
    事責任，系爭合約之主體實質上乃被告2人，故原告向被告2
    人表示撤銷之意思表示。原告既已依法撤銷訂約之意思表示
    ，系爭合約視為自始無效，則被告前所兌現之2,800, 000元
    票款及受領附表所示之支票4紙，即屬無法律上之原因，應
    連帶返還予原告。
    退步而言，如鈞院認原告前開請求無理由，惟系爭合約亦經
    兩造於95年1月24日合意終止，法律關係向後消滅，被告等
    所受領尚未兌現之支票4紙及於95年4月7日兌領之350,000元
    ，亦屬不當得利應予返還。爰依民法第179條不當得利之法
    律關係，先位聲明求為判決：被告應連帶給付原告
    2,800,000 元及自起訴狀繕本送達翌日起至清償日止，按年
    息5%計算之利息；被告應連帶返還附表所示4紙支票；原告
    願供擔保聲請宣告假執行。
    備位聲明求為判決：被告應連帶給付原告350,000元及自起
    訴狀繕本送達翌日起至清償日止按年息5%計算之利息；被告
    應連帶返還附表所示4紙支票；原告願供擔保聲請宣告假執
    行。
  (四)對被告抗辯之陳述：
  1.被告提出北題公司開立之發票及原告簽發指定受款人為北題
    公司之支票均與系爭合約無關，統一發票係原告向北題公司
    購買電腦周邊設備及委託北題公司處理記帳業務而由北題公
    司開之，原告交付之支票則係代訴外人晨曦生活診所支付「
    北題醫務管理公司」之經營管理費用，原告係應被告之要求
    將受款人填寫為北題公司。
  2.原告與被告等訂立系爭合約前，與訴外人北題公司間之交易
    限於電腦設之採購及帳務處理，後因被告丙○○欲爭取關於
    醫療經營管理之業務，另以北題醫務管理公司之名義與原告
    訂約，且被告提供之相關介紹、文宣等書面資料均為北題醫
    務管理公司，原告於訂約時確實認為北題公司與北題醫務管
    理公司係不同之公司，原告雖未就北題醫務管理公司是否設
    立為查證，然此均係可歸責於被告等之欺瞞行為，被告如係
    以北題公司與原告訂約，為何不以北題公司之名義顯現在合
    約上，而以虛構之公司名稱簽約。
  3.被告提出之資料，均不能證明被告2人有醫務行銷開發、行
    政管理之專業。
二、被告方面：
  (一)原告之法定代理人與訴外人乙○○醫師為夫妻，自90年間起
    ，均委託被告所開設之北題公司提供稅務委託代理記帳及醫
    務相關諮詢服務，其經營之相關事業亦委託北題公司執行，
    93 年7月，訴外人乙○○以晨曦生活診所名義，委託被告協
    助經營制度規劃，並與北題公司簽訂輔導合約書，期間自93
    年9 月10日至94年9月9日；94年1月1日再以乙○○名義與北
    題公司簽訂委託經營管理合約書，期間自94年1月1日至94年6
    月30 日，94年7月1日，被告為上開經營合約提出結案報告，
    績效良好，並向乙○○提出企劃書，經訴外人乙○○考慮後
    ，以原告名義與北題公司簽定系爭合約，期間自94年7月1日
    起至96年7月31日止。合約期間，被告均秉持專業關懷，盡力
    輔導乙○○醫師，且確實有實際績效，才得以每年繼續簽約
    服務。北題公司亦有承辦醫療演講服務、代訴外人晨曦生活
    診所處理醫療糾紛事件之和解及代理至衛生局訪談等，可證
    明北題公司有醫療管理之專業，被告並無詐欺原告之行為。
  (二)系爭合約之訂約人實係原告與北題有限公司（以下簡稱北題
    公司），被告以印刷北題醫務管理公司名稱之合約書與原告
    簽訂，係因之前被告欲以北題醫務管理公司名義申請設立登
    記，無法設立，而改以北題公司名義申請設立登記，因行政
    人員疏失，未於書面上更正，才予原告有藉題發揮之機會，
    惟系爭合約用印是用北題公司名義，之前所訂合約於統一發
    票及相關支票之受款人，均為北題公司名義，即被告向以北
    題公司與原告交易，原告亦知悉同意。
  (三)否認系爭合約業經合意終止，北題公司仍有繼續提供經營管
    理服務，95年1月24日僅初步決定擬採第一案，但相關細節均
    未商討，並未達成終止系爭合約之合意。並聲明求為判決駁
    回原告之訴；如受不利判決願供擔保免為假執行。
三、原告主張於94年7月1日與被告甲○○以「北題醫務管理公司
    」法定代理人之身分簽訂系爭合約書，委託處理原告事業經
    營開發執行事務，並由被告丙○○擔任惠案管理者，負責該
    案之執行，委託經營合約費用為每月新並交付面額350,000
    之支票12紙予被告丙○○，已提示兌領2,800,000元，另有
    附表所示4紙支票在被告持有中等情，已據原告提出系爭合
    約書、支票影本為證，且除系爭合約之訂約當事人部分，被
    告有爭執外，餘均為被告所不爭執，堪信屬實。
四、原告主張被告2人以未經設立登記之北題醫務管理公司名義
    與原告訂約，應依公司法第19條第2項規定，連帶負民事責
    任，且原告係受被告2人詐欺，誤信係與北題醫務管理公司
    訂約而簽署系爭合約，原告依民法第92條規定已向被告2人
    表示撤銷訂約之意思表示等情，俱為被告所否認，並以系爭
    合約之實際訂約人為北題公司，書面文件上印刷之北題醫務
    管理公司係被告前欲以此名稱申請設立未果，改以北題公司
    名稱申請設立登記，書面文件未更改，兩造之往來向以北題
    公司名義為之，用印亦為北題公司名義，被告並無詐欺原告
    之行為等語置辯。是以本件首應釐清之爭執點應在於系爭合
    約之締約當事人究為被告2人或北題公司？經查：
  (一)原告主張被告以未經設立之北題醫務管理公司名義與原告訂
    約，雖據其提出系爭合約書為證，而系爭合約書首頁之立合
    約書人欄及末頁立合約書人簽章欄固均以印刷方式，繕打為
    「北題醫務管理公司」，惟其末頁立合約書人簽章欄，有關
    乙方之用印則係蓋用「北題有限公司」之公司章及法定代理
    人章，且此情亦為原告訂約時即已知悉，為原告所不爭執，
    則系爭合約書印刷之立約人名稱與實際用印蓋章之訂約人公
    司名稱既不相符，被告辯稱實際簽署訂約之契約當事人為北
    題公司之詞，即非無可採。
  (二)又依兩造分別提出之原告向北題公司購買電腦設備、委託北
    題公司處理稅務及訴外人乙○○即原告法定代理人之夫委託
    管理經營等交易事項，所開立之統一發票、支票及簽署之合
    約書等證物所示，原告與訴外人乙○○自93年間起即陸續與
    北題公司交易往來，相關之合約文件亦均印刷為北題醫務管
    理公司，然簽章欄亦均蓋用「北題有限公司」之公司章及法
    定代理人章，且相關交易之統一發票之開立人及支付委託服
    務費用之票據受款人亦均為「北題有限公司」，即原告與訴
    外人乙○○尚非首次與以被告甲○○為負責人之北題公司交
    易往來，依其等自93年間起多次之交易經驗，原告自足以知
    悉書面文件雖印刷為北題醫務管理公司，然實際上與之為往
    來交易之對象向來即為北題公司，原告亦係基於此項認知而
    與之締約，此參酌證人乙○○於本院結證陳稱：「我是晨曦
    生活診所的醫師，原本晨曦生活診所，委任北題有限公司負
    責經營管理及行政業務，委任期間自94年1月1日至94年6 月
    30日，自94年7月1日起改由原告與北題醫務管理顧問有限公
    司簽約，但實際經營管理的團隊為相同的人。」等語（本院
    95年7月19日言詞辯論筆錄）足見原告簽訂系爭合約時，應
    足以知悉並其締約之相對人實係北題公司。
  (三)原告雖主張係因被告以北題醫務管理公司名稱，始與之訂約
    ，如原告知悉為北題公司即不會訂約云云，惟依前述證人乙○○之證述，不論名稱為北題公司抑或北題醫務管理公司，
    其實際上負責經營管理之團隊均為相同之人，即被告甲○○
    與丙○○，則原告願與之訂約，必然係因自渠等以往之經驗
    ，信任被告等具有經營管理之專業始同意訂約，殊無僅因公
    司名稱不同即異其決定之理，則不論被告等實際上是否如原
    告預期具有醫事管理之長才及其經營管理績效如何，原告訂
    立系爭合約之相對人為北題公司應可認定。
  (四)系爭合約之締約人為原告與北題公司，已認定如前所述，則
    原告主張撤銷受詐欺而為意思表示之相對人，亦應為北題公
    司，原告以被告2人為相對人所為撤銷之表示，不能發生撤
    銷訂立系爭合約意思表示之法律效力，且系爭合約如有無效
    之情形，應負返還義務之相對人仍為北題公司，而非被告2
    人，故原告先位聲明請求被告連帶返還已兌領之報酬及附表
    所示之4紙支票，即無理由。原告備位聲明主張系爭合約業
    經合意終止，請求被告等連帶返終止後兌領之報酬350,000
    元及附表所示4紙支票，依前述同一理由，其主張合意終止
    縱屬可採，亦應由訴外人北題公司負其返還之義務，原告向
    被告請求返還，仍屬無據，均應駁回。原告之訴既經駁回，
    其假執行之聲請，亦失其依據，應併予駁回。
五、本件判決之基礎已為明確，兩造其餘主張及舉證，均核與判
    決結果無影響，爰不一一論駁，附此陳明。
六、訴訟費用負擔之依據：民事訴訟法第78條。
中    華    民    國    95    年    11    月    15    日
                  民事第三庭  法  官  陳文爵
正本係照原本作成。
如對本判決上訴，須於判決送達後20日內向本院提出上訴狀。
中    華    民    國    95    年    11    月    16    日
                              書記官  王美珍
附表：
┌──────────┬────────┬─────┬─────┬─────┐
│發       票       人│付     款     人│支票號碼  │發  票  日│票面金額  │
│                    │                │          │          │(新台幣)  │
├──────────┼────────┼─────┼─────┼─────┤
│晶點生物科技有限公司│華南銀行竹北分行│PC0000000 │95、02、07│ 350,000元│
├──────────┼────────┼─────┼─────┼─────┤
│晶點生物科技有限公司│華南銀行竹北分行│PC0000000 │95、03、07│ 350,000元│
├──────────┼────────┼─────┼─────┼─────┤
│晶點生物科技有限公司│華南銀行竹北分行│PC0000000 │95、05、07│ 350,000元│
├──────────┼────────┼─────┼─────┼─────┤
│晶點生物科技有限公司│華南銀行竹北分行│PC0000000 │95、06、07│ 350,000元│
└──────────┴────────┴─────┴─────┴─────┘


司法院資訊處製作；財團法人民間司法改革基金會備份。
